臺灣高等法院刑事判決　　　　　　　 100年度上訴字第1344號
上　訴　人　臺灣桃園地方法院檢察署檢察官
上　訴　人
即　被　告　何奇峰
選任辯護人　魏釷沛律師
上列上訴人因被告偽造文書等案件，不服臺灣桃園地方法院99年
度訴字第1033號，中華民國100 年3 月25日第一審判決（起訴案
號：臺灣桃園地方法院檢察署99年度偵字第18305 號），提起上
訴，本院判決如下：
    主  文
原判決撤銷。
何奇峰意圖為自己不法之所有，以詐術使人將本人之物交付，處
有期徒刑陸月，如易科罰金，以新臺幣壹仟元折算壹日；又行使
偽造私文書，足以生損害於他人，處有期徒刑伍月，如易科罰金
，以新臺幣壹仟元折算壹日；應執行有期徒刑拾月，如易科罰金
，以新臺幣壹仟元折算壹日。
    事  實
一、何奇峰明知其未取得律師資格，竟仍在址設桃園縣桃園市○
    ○路○ 段284 號14樓其所開立之「鼎信法律事務所」，分別
    為下列行為：
(一)方美森於民國97年間，因與合夥人楊秀雯間之糾紛涉及民事
    確認本票債權不存在事件、刑事業務侵占及使公務員登載不
    實等案件，欲請律師協助處理上開訴訟案件事務，經不知情
    之友人林建中介紹何奇峰予其認識，何奇峰明知其未取得律
    師資格，不得辦理訴訟事件，其亦非依法令執行業務，竟意
    圖營利及意圖為自己不法之所有，出示其正面載有「國立台
    灣大學法律系畢業」、「國家考試及格」、「何奇峰」、背
    面載有「服務項目」、「法律諮詢」等字樣之名片予方美森
    ，在上開事務所立有「諮詢費每小時5,000元」告示牌，於
    方美森及林建忠稱呼其為「何律師」時，不否認或解釋其未
    具律師資格，佯以律師之身分，表示可以接受方美森之委託
    ，處理上開訴訟案件，而負責代寫書狀及接受法律諮詢等事
    宜，致方美森陷於錯誤，而於97年4月16日前某日同意委任
    何奇峰處理上開案件之訴訟事件，並接續自97年4月16日起
    至99年中某時止數次交付何奇峰共計新臺幣（下同）12萬元
    之報酬，其中包含每小時約3,000元至5,000元不等之法律諮
    詢費多次及民、刑事撰狀費用每次各約5,000元至1萬元、1
    萬元至2萬元多次，何奇峰即於附表所示之時間為方美森撰
    寫如附表所示之書狀提出於法院或檢察署，並多次接受方美
    森就有關其訴訟案件之法律諮詢，以此方式執行律師業務。
(二)張榮銘於97年7月間為籌辦私立傑克愛瑪美語短期補習班，
    因欲處理補習班記帳事宜，經由友人介紹何奇峰之前妻黃婕
    語可為其處理補習班會計記帳，在張榮銘撥打電話至黃婕語
    辦公室欲聯絡黃婕語時，經由何奇峰與其通話，何奇峰即與
    張榮銘聯絡見面，詎何奇峰竟基於意圖為自己不法之所有之
    詐欺取財及行使偽造私文書之犯意，先於97年7月某日與張
    榮銘在上址第一次見面洽談時，主動介紹其自身之專長，並
    稱可為張榮銘成立之補習班提供法律諮詢及要約張榮銘聘請
    其擔任法律顧問，使張榮銘陷於錯誤以為何奇峰具有律師身
    分，嗣於97年7月30日，與張榮銘第二次在上址見面商談簽
    立顧問契約細節時，何奇峰佯以律師身分，刻意向張榮銘出
    示其為前台塑集團總裁王永慶處理訴訟事務之文件，因文件
    上有王永慶及何奇峰之名字，且何奇峰向張榮銘表示其這麼
    重要之案件都可以承辦，當可提供專業之法律諮詢，致張榮
    銘更深陷錯誤，誤信何奇峰為律師，而與何奇峰簽立顧問契
    約，支付何奇峰顧問費，請何奇峰提供該補習班經營之法律
    諮詢。雙方於97年7月30日簽立顧問契約書時，何奇峰未得
    黃婕語之同意，盜用黃婕語經營之鈺鼎企管顧問有限公司及
    負責人黃婕語之大小印章，蓋用「鈺鼎企管顧問有限公司」
    及「黃婕語」之印章於其與張榮銘簽訂之顧問契約書上，佯
    以黃婕語經營之鈺鼎企管顧問有限公司名義，與張榮銘簽訂
    「顧問契約書」而偽造私文書，並持以行使，交付何奇鋒，
    致生損害於黃婕語本人及鈺鼎企管顧問有限公司，張榮銘陷
    於錯誤而於97年8月4日轉帳52,500元（其中50,000元為約定
    之法律顧問費用，2,500元為營業稅）至何奇峰指定之合作
    金庫銀行東桃園分行帳號：0000000000000號帳戶作為報酬
    ，嗣經張榮銘詢問黃婕語後，始知受騙。
二、案經方美森、張榮銘與黃婕語訴由臺灣桃園地方法院檢察署
    檢察官偵查起訴。
    理  由
壹、程序部分：
一、按被告以外之人於審判外之言詞或書面陳述，除法律有規定
    者外，不得作為證據，刑事訴訟法第159條第1項固有明文，
    惟被告以外之人於偵查中向檢察官所為之陳述，除顯有不可
    信之情況者外，得為證據。同法第159條之1第2項亦有明文
    可參。而依第159條之1傳聞法則例外之立法理由，乃檢察官
    代表國家偵查犯罪，原則上能遵守法定程序，且被告以外之
    人如具有具結能力，仍應依法具結，以擔保其據實陳述。故
    該條第2項規定「除顯有不可信之情況外」，應係指被告以
    外之人於偵查中向檢察官所為之陳述，不論是言詞或書面，
    有未遵守法律規定之情形，即檢察官於偵查中所為之證據調
    查，須係出於違法取供者，或具有具結能力之被告以外之人
    ，未依法命其具結之情況，始無證據能力。
(一)證人羅美琪於警詢中之陳述，係被告以外之人於審判外之言
    詞陳述，為傳聞證據，且被告之選任辯護人就上開警詢陳述
    之證據能力於本院準備程序中提出爭執，復查無得例外取得
    證據能力之規定可資適用，應認無證據能力。
(二)證人張榮銘、方美森、林建忠、黃婕語各於99年3 月19日、
    同年4月2日、同年4月13日在臺灣桃園地方法院檢察署向檢
    察官所為之陳述，均經檢察官告知具結義務及偽證罪之處罰
    ，並皆依法具結而為陳述，此有卷附上開偵訊筆錄及證人結
    文在卷可參（見98年度他字第4411號卷第121至124、128至
    131、134至140頁），且查無違法取證之情事，復未據被告
    及其選任辯護人就前開證人於偵訊時之陳述是否顯有不可信
    之狀況詳加釋明，且依偵查當時之外部附隨環境、條件均未
    見有何顯不可信之情況，參以上揭法條規定，本院亦得以上
    揭證人偵訊中之證述採為本件證據。
二、本判決下列認定事實所引用之卷證所有證據（供述、文書及
    物證等），均經依法踐行調查證據程序，檢察官、被告及辯
    護人均未主張排除前開證據能力，且迄於本院言詞辯論終結
    前均未表示異議，本院審酌前開證據資料製作時之情況，尚
    無違法不當及證明力明顯過低之瑕疵，其書證部分亦無刑事
    訴訟法第159 條之4 之顯有不可信之情況與不得作為證據之
    情形，且均與本案具關連性，認以之作為證據應屬適當，故
    揆諸上開規定，認上揭證據資料均有證據能力。
貳、實體部分：
一、訊據被告何奇峰矢口否認有何詐欺、行使偽造文書等犯行，
    於原審辯稱：伊於97年間透過林建忠介紹認識方美森，伊有
    幫方美森做稅務、公司、資金等事項之諮詢，並未受方美森
    委任處理訴訟事件及接受法律諮詢，方美森也未曾稱呼伊為
    何律師，張榮銘亦是伊於97年間認識，張榮銘係黃婕語之客
    戶，當初張榮銘僅係請教伊有關補習班成立經營之相關問題
    ，伊未曾受張榮銘之委託擔任法律顧問，至顧問契約書係黃
    婕語經營之鈺鼎企管顧問有限公司與張榮銘簽訂，伊僅係曾
    陪同黃婕語去拜訪客戶張榮銘云云；復於本院辯稱：客戶會
    問伊稅務問題，問到很煩，後來才作諮商費的牌子，該牌子
    是黃婕語做的，律師部分，伊也跟大家說請稱呼伊何先生或
    者財務長，伊在98年1月就跟黃婕語有紛爭，7月她就把東西
    搬走，之後伊就不可能再與她的客戶有接觸。方美森說每次
    給伊3,000、5,000、1萬、2萬不等，但我們事務所的收據是
    一式兩聯，但是方美森也沒有拿出來，伊確實有收她7500元
    寫一份存證信函，但其他不是伊寫的，伊沒有收12萬元。社
    團裡大家一開始問，伊就說沒有考上律師，不要稱呼伊何律
    師。一開始時是補習班張榮銘需要找人作記帳業務，透過補
    習班的家長介紹我們，伊與黃婕語就一起去拜會張榮銘，到
    現場以後就談帳要如何處理，並提到收據怎麼用、與員工契
    約及員工管理，代為記帳費用是2,000至2,500元，但提供企
    管的諮詢服務，是另外收費，雙方確認收費的細節後，他就
    在契約書上簽名，伊很相信合約上的內容，這是經過雙方的
    討論才簽名的，卻說這是假的，沒有效力，這跟伊一直以來
    所認知的很不一樣，伊與前妻黃婕語夫妻之間，是互相幫忙
    處理事務，她以前也會用伊的帳戶領錢，只是因為離婚，只
    要伊蓋過一個章就是偽造文書很不服氣云云。惟查：
(一)被告何奇鋒並無通過律師考試或檢覆及格之紀錄，業據被告
    自承屬實，並有考選部99年1月22日選專一字第0990000444
    號函文1紙在卷可證（見98年度他字第4411號卷第49頁），
    其不具有律師身分，應可認定。
(二)事實欄一、（一）部分：
  1.方美森於97年初，透過友人林建中介紹而認識被告，介紹時
    林建忠稱呼被告為「何律師」，被告亦提供方美森其正面載
    有「國立台灣大學法律系畢業」、「國家考試及格」、「何
    奇峰」等字樣之名片，且被告之事務所立有「諮詢費每小時
    5,000元」字樣之告示牌，因此往後方美森與被告聯繫時均
    稱呼被告為「何律師」，被告從未否認其非具有律師資格，
    方美森因此誤信被告具有專業律師資格，方美森即於97年4
    月16日前某日至上址委託被告處理其因系爭糾紛所涉及之民
    事確認本票債權不存在事件、刑事業務侵占及使公務員登載
    不實等案件，並自97年4月16日起至99年中某時止陸續給付
    被告共計12萬元之報酬，其中包含每小時約3,000元至5,000
    元不等之法律諮詢費多次及民、刑事撰狀費用每次各約5,00
    0元至1萬元、1萬元至2萬元多次，被告即於附表所示之時間
    為方美森撰寫如附表所示之書狀提出於法院，並多次接受方
    美森就有關其訴訟案件之法律諮詢，另方美森多次表示欲委
    任被告出庭，被告即稱其出庭費昂貴一次需收費5萬元藉以
    推託，直至黃婕語告知方美森被告並未具有律師資格，方美
    森始知其受騙等事實，業據證人方美森於偵訊及原審審理時
    具結證述屬實（見98年度他字第4411號卷第123至130頁，原
    審訴字卷第40至43頁），核與證人林建忠於偵訊時結證稱：
    伊曾介紹方美森認識被告，伊跟被告都是桃園青年商會的會
    友，伊等商會都稱被告為「何律師」，伊當初也曾有民、刑
    事案件請被告幫忙，所以伊才會介紹方美森去找被告，伊都
    當面稱被告為「何律師」，被告從不曾解釋其非律師，且其
    名片上記有「台大法律系畢業」、「法律事務所」等字樣，
    被告曾幫伊寫過書狀，但因為伊知道律師出庭費很高，所以
    伊不曾要求過被告出庭，但是被告幫伊撰寫書狀及諮詢都有
    收費等語相符（見98年度他字第4411號卷第134至135頁），
    並經證人黃婕語於偵訊及原審審理時證述：被告並未通過律
    師考試，被告係於87、88年間從台大夜間部畢業，有補習3
    年，但都沒有去考試，有曾聽過方美森、林建忠、還有一些
    不認識的人當著被告的面稱呼被告為「何律師」，伊曾私下
    問過被告為何這些人稱呼其為「何律師」，被告說這是社會
    上的尊稱等語屬實（見98年度他字第4411號卷第137至138頁
    ，原審訴字卷第38頁背面），觀諸證人方美森先後於偵訊及
    原審審理中前後所證述與被告接洽及委任被告處理訴訟事件
    之情節互核一致，證人林建忠、黃婕語亦證稱方美森稱呼被
    告為「何律師」未遭被告否認，是證人方美森之證詞，洵值
    信實。被告佯以律師身分向證人方美森收取費用，接受證人
    方美森之委任為其處理訴訟事件事務之事實，復有鼎信法律
    事務所請款明細表2紙、被告之名片影本1紙、鼎信法律事務
    所訴訟卷宗封面影本、如附表所示之民事書狀影本8份、刑
    事書狀影本3份、諮詢費告示牌照片1張等件附卷可證（見98
    年度他字第4411號卷第54、60至86、123頁）。依被告所出
    示之名片上載有「國立台灣大學法律系畢業」、「國家考試
    及格」、「何奇峰」、背面載有「服務項目」、「法律諮詢
    」等字樣，顯然有意使他人誤信其係通過法律方面之國家考
    試及格，名片背面載有「服務項目」、「法律諮詢」，並於
    事務所立有「諮詢費每小時5,000元」之告示牌，衡此行情
    已為具有相當經驗之律師諮詢費用，在在顯示被告有意佯裝
    其具有律師身分，藉以使證人方美森陷於錯誤，進而願意支
    付高額費用，委任被告為其撰寫書狀接受其法律諮詢等處理
    訴訟事件事宜。至被告辯稱證人方美森之證詞係受到其前妻
    黃婕語之誘導而為不實指述云云，惟證人方美森作證前業經
    具結程序以擔保所述屬實，證人方美森僅曾因涉訟而與被告
    有所接觸，且其所涉之訴訟事件均經和解，此業據證人方美
    森於偵訊時證述在卷（見98年度他字第4411號卷第129頁）
    ，是證人方美森並未因其所涉之訴訟事件遭受重大損失，其
    與被告並無怨隙，自無誣攀被告而甘冒偽證罪之風險為不實
    之陳述之理，故其所為之證詞應屬可信，是足認被告確有於
    上揭時、地以前揭方式，對其佯裝律師為其辦理訴訟事件事
    宜，使方美森陷於錯誤而交付前開金錢之情，其確有詐欺及
    違反律師法之犯行，至為明確。
  2.至被告辯稱：方美森去伊所開立之上揭事務所，係因為方美
    森有稅務、資金、公司上的問題請教伊，伊幫方美森做諮詢
    ，另有收存證信函之代辦費，沒有做其他的事情云云（見99
    年度偵字第18305號卷第76頁）。然被告自承其接受證人方
    美森諮詢時曾以卷附2張諮詢記錄表，記載證人方美森之諮
    詢事宜（見99年度偵字第18305號卷第76頁，原審訴字卷第
    42頁背面），則細觀該2紙諮詢記錄表，其97年11月6日之諮
    詢記錄表上記載之案件內容有「97/11/26刑事庭」、「97/1
    0/29收到簡易判決（20日）」等詞；97年11月26日之諮詢記
    錄表上記載之案件內容有「97/12/10、11：00開刑事庭」、
    「被告」、「檢察官」，待辦事項記有「爭點」、「侵占」
    、「勝敗訴」、「被告」，結案確認記有「97年度他字第33
    33號侵占」等詞（見98年度他字第4411號卷第2至3頁）。是
    由該2紙諮詢記錄表之記載內容多有涉及刑事案件開庭狀況
    、收到簡易判決之日期、提起民事上訴之期間（20日）、爭
    點、被告、檢察官、偵查案號等訴訟用語，足徵證人方美森
    至被告事務所向被告諮詢之內容即為其所涉之民、刑事訴訟
    事件，是被告前開所辯，顯屬事後卸責之詞，不足採信。
(三)事實欄一、 （二）部分：
  1.張榮銘於97年7 月間為籌辦補習班，因欲處理補習班記帳事
    宜，經由友人介紹被告之前妻黃婕語可為其處理補習班會計
    記帳，在張榮銘撥打電話至黃婕語辦公室欲聯絡黃婕語時，
    由被告與其通話，被告即與張榮銘聯絡見面，嗣被告與張榮
    銘在上址第一次見面洽談時，被告即主動介紹其自身之專長
    ，並稱可為張榮銘成立之補習班提供法律諮詢，張榮銘即誤
    信被告為律師，其後於97年7 月30日，被告與張榮銘第二次
    在上址見面商談簽立顧問契約細節時，被告又刻意向張榮銘
    提示其為前台塑集團總裁王永慶處理訴訟事務之文件，因文
    件上有王永慶及被告之名字，且被告有意向張榮銘表示其這
    麼重要之案件都可以承辦，當可提供專業之法律諮詢，致張
    榮銘更深陷錯誤，誤信被告為律師，因此願意與被告簽立顧
    問契約，支付被告法律顧問費，請被告提供往後之法律諮詢
    ，同時被告亦口頭承諾日後將提供張榮銘經營之補習班法律
    諮詢之服務，雙方即於97年7月30日簽立顧問契約書，且從
    洽談至簽訂該顧問契約書，張榮銘始終未曾與黃婕語有所接
    觸，而張榮銘隨即於97年8月4日轉帳52,500元（其中50,000
    元為約定之法律顧問費用，2,500元為營業稅）至被告指定
    之前開合作金庫銀行帳戶作為報酬，嗣於99年間經張榮銘詢
    問黃婕語後，始知受騙等事實，業據證人張榮銘於偵訊及原
    審審理時具結證述屬實（見98年度他字第4411號卷第121 至
    123頁，原審訴字卷第60至67頁），其並證稱如當時知悉被
    告不具律師身分，其當不會願意與未具專業律師身分之被告
    簽立顧問契約而支付被告前開法律顧問諮詢費用（見原審訴
    字卷第64頁背面、第65頁、第66頁背面），並經其於本院審
    理中再次確認稱：其跟被告簽約之前，並未與黃婕語見面或
    談過話。其一直以來都認定被告是律師，是黃婕語告知才知
    道他不是律師。其與被告第一次見面是其去拜訪他的，他就
    說他可以提供法律、記帳的服務，跟別家記帳士不同，可以
    提供法律的服務，還有管理、勞健保、打官司，我們補習班
    有需要，就給他承辦。到補習班快立案時，被告才說去他那
    裡簽約，其才去三民路那邊跟他簽約等語一致（見本院卷第
    81頁背面）。此外，復有顧問契約書影本、臺灣銀行存摺存
    款歷史明細批次查詢單影本、臺灣銀行存摺封面影本、離職
    單影本、臺北高等行政法院通知書影本、合作金庫銀行交易
    明細表等件附卷可證（見98年度他字第4411號卷第5、88、
    94至97頁，原審訴字卷第51頁）。而細觀該顧問契約書，其
    第三條確有提到乙方（即鈺鼎企管顧問有限公司）提供證人
    張榮銘經營之補習班每年12.5小時之諮詢服務，且乙方得委
    由第三人代其服務等內容，再由證人張榮銘經營補習班既然
    願意支付數萬元之高額費用以找尋法律顧問協助，自可知證
    人張榮銘應不諳法律，係被告一再佯裝律師身分取信證人張
    榮銘及口頭上承諾證人張榮銘此顧問契約書即為提供法律顧
    問諮詢之情形下，證人張榮銘未細究契約書內容未有「法律
    顧問」之字樣及簽約之主體並非被告個人或其經營之鼎信法
    律事務所而簽約。且查，被告既已於93年間離開台亞石油股
    份有限公司，其卻刻意保留其多年前任職於該公司時為該公
    司及該公司前負責人王永慶處理訴訟事件之文書資料，並在
    與證人張榮銘接洽簽立顧問契約時，特意出示與證人張榮銘
    看，顯係欲藉由王永慶之名望與身分，使不諳法律之證人張
    榮銘誤信被告既可為王永慶經營之公司處理法律糾紛，其當
    具有專業之律師資格，應可認定。
  2.次查，黃婕語經營之鈺鼎企管顧問有限公司與被告經營之鼎
    信法律事務所，雖同設於桃園縣桃園市○○路○段284號14樓
    ，但各自有獨立之辦公室，被告於97年7月30日與證人張榮
    銘簽立顧問契約書時，使用黃婕語放置在其個人辦公室桌子
    抽屜內之鈺鼎企管顧問有限公司及負責人黃婕語之大小印章
    ，蓋於其與證人張榮銘簽訂之顧問契約書上，以黃婕語經營
    之鈺鼎企管顧問有限公司名義，與證人張榮銘簽訂「顧問契
    約書」之事實，為被告所不否認，惟其未得黃婕語之同意，
    即擅自盜用之事實，業經證人黃婕語於偵訊及原審審理時具
    結證述明確（見98年度他字第4411號卷第137頁，原審訴字
    卷第34至39頁）。
  3.雖被告辯稱其係與黃婕語共同與張榮銘簽立此顧問契約，惟
    觀諸證人張榮銘先後於偵訊及原審審理中前後所證述與被告
    接洽及為何與被告簽立顧問契約書之情節，均無左異之情，
    證人張榮銘確認與被告洽談、簽立顧問契約書之過程中，黃
    婕語未曾出面，證人張榮銘、黃婕語之證詞互核相符，是證
    人張榮銘、黃婕語之證詞，洵值信實。證人張榮銘與被告尚
    無深仇大恨，上開契約亦未造成證人張榮銘重大損害，其自
    無誣攀被告而甘冒偽證罪之風險故為不實之陳述之理，其所
    為之證詞應屬可信。故被告有上開詐欺、行使偽造私文書之
    犯行，應可認定。被告空言辯稱：伊與張榮銘簽立顧問契約
    時，黃婕語亦一同在場，該顧問契約書實係黃婕語與張榮銘
    簽立的云云，核與證人張榮銘、黃婕語證述不符，顯係事後
    飾卸之詞，並不足採。另被告於原審欲聲請傳喚證人張榮銘
    經營之補習班不詳姓名之行政小姐以證明其與證人黃婕語曾
    一同至證人張榮銘經營之補習班，惟證人張榮銘係至被告經
    營之事務所簽立顧問契約書之過程，業經證人張榮銘證述綦
    詳，證人張榮銘與被告並非在證人張榮銘經營之補習班簽立
    顧問契約書，證人張榮銘亦一再證稱簽約前未曾見過黃婕語
    ，且證人張榮銘身為補習班之負責人，其方有權決定簽立顧
    問契約事宜，該補習班之行政小姐並無權限為補習班洽談及
    簽立顧問契約，是被告欲聲請傳喚不詳姓名之證人，認無調
    查之必要，附此敘明
(四)綜上所述，被告上開所辯，顯屬事後卸責之詞，不足採信。
    本件事證明確，被告前開犯行，均堪認定，應依法論科。
二、按律師法第48條第1項之罪，須行為人客觀上未取得律師資
    格，而辦理訴訟事件，主觀上有營利之意圖為犯罪構成要件
    。該條之立法目的在於防止非律師不法執行律師職務牟利或
    從事詐騙活動，破壞司法威信，而律師為訴訟人撰作書狀，
    即為律師職務之執行（司法院30年院字第2204號解釋參照）
    ，是被告以詐術使證人方美森誤認其具有律師資格，可代為
    處理民刑事訴訟案件，並受證人方美森委任，為其代為撰、
    遞如附表所示書狀，其客觀上確有辦理訴訟事件之行為，且
    已向證人方美森收取撰寫書狀之報酬，主觀上亦有營利之意
    圖灼然甚明，自構成律師法第48條第1項之未取得律師資格
    而辦理律師業務罪。核被告就事實欄一、（一）部分所為，
    係犯刑法第339條第1項之詐欺取財罪及違反律師法第48條第
    1項之未取得律師資格意圖營利而辦理訴訟事件罪，被告於
    事實欄一、（一）所載之時間，就方美森所委託之同一與合
    夥人楊秀雯之糾紛，接續詐騙方美森為上開民刑事案件之訴
    訟行為，係於接續就同一事件密接施用詐術，侵害同一法益
    ，為接續犯。其以一行為同時觸犯刑法第339條第1項及違反
    律師法第48條第1項之規定，為想像競合犯，應依刑法第55
    條規定，從較重之詐欺取財罪一罪論處。核被告就事實欄一
    、（二）部分所為，係犯刑法第216條、第210條行使偽造私
    文書罪及同法第339條第1項詐欺取財罪，被告盜用真正之「
    鈺鼎企管顧問有限公司」及「黃婕語」之印章蓋用於上開契
    約書上，為偽造私文書犯行之部分行為，其偽造私文書之低
    度行為為行使之高度行為之高度行為所吸收，均不另論罪。
    被告以行使偽造私文書之方式對證人張榮銘為詐欺取財犯行
    ，係一行為同時觸犯行使偽造私文書及詐欺取財等兩罪名，
    為想像競合犯，依刑法第55條規定，應從重以行使偽造私文
    書一罪處斷。又被告所犯前開詐欺取財與行使偽造私文書二
    罪間，犯意各別，行為互殊，應予分論併罰。
三、原審對被告予以論罪科刑，固非無見，惟查：（一）原審於
    事實欄認定被告對方美森自97年4月16日起至99年中某時止
    陸續為上開詐騙及違反律師法規定之行為，並多次接受方美
    森就其訴訟案件之法律諮詢，於理由欄認係於密接之時、地
    接續施用詐術，且侵害同一法益，各行為之獨立性極為薄弱
    而認應成立接續犯，惟其於事實欄並未載明其相距2年之時
    間所為上開訴訟行為有何時地密接之原因，於理由亦未論及
    其係基於同一方美森與楊秀雯間糾紛所生之民、刑事訴訟事
    件而接續為上開詐欺及違反律師法之犯行，原審事實漏未記
    載，理由亦不完備，容有未洽。（二）按刑事審判旨在實現
    刑罰權之分配的正義，故法院對有罪被告之科刑，應符合罪
    刑相當之原則，使輕重得宜，罰當其罪，以契合社會之法律
    感情，此所以刑法第57條明定科刑時應審酌一切情狀，尤應
    注意該條所列10款事項以為科刑輕重之標準，俾使法院就個
    案之量刑，能斟酌至當。查被告自始即佯稱為律師為人代撰
    書狀，詐取財物，利用人的信任到處招搖撞騙，具嚴重反社
    會性格，於本院審理期間猶飾詞否認犯行，具見毫無悔意，
    對社會及司法風氣有深遠之不良影響，原審分別量處被告有
    期徒刑5月、4月，定應執行有期徒刑8月，並諭知易科罰金
    之折算標準，尚有違一般人民之法律感情，容有未洽，被告
    上訴意旨仍執陳詞否認犯行，為無理由，檢察官循告訴人聲
    請上訴意旨，為有理由，且原判決既有上開可議之處，仍無
    可維持，自應由本院將原判決撤銷改判。爰審酌被告習讀法
    律，其嚮往取得專業律師之優渥報酬，然其不思勤勉苦讀，
    以通過國家考試取得律師專業證照，竟以上述各種取巧之方
    式對不諳法律卻又亟需法律諮詢協助之告訴人方美森、張榮
    銘欺枉之，使渠等誤信被告為律師，進而支付被告前開高額
    費用，卻換得不具保障且未必專業正確之法律諮詢服務，被
    告所為誠屬不該，又其為規避責任，竟擅自盜用告訴人黃婕
    語經營之鈺鼎企管顧問有限公司名義簽立契約，被告之法治
    觀念實有偏差，復被告犯後一再飾詞否認，未有悔意，其於
    本院審理時，猶未見其對告訴人等表示欠疚之意或欲與告訴
    人達成和解，被告犯後態度實為惡劣，另兼衡被告之犯罪動
    機、目的、手段、素行等一切情狀，就被告所犯之罪分別量
    處如主文所示之刑，並定其應執行及諭知易科罰金之折算標
    準。又被告行為後，刑法第41條迭經修正公布，其中98年1
    月21日修正前第41條2項規定：「前項規定於數罪併罰，其
    應執行之刑未逾6月者，亦適用之」；98年1月21日修正後刑
    法第41條第8項規定：「第1項至第3項規定於數罪併罰，其
    應執行之刑未逾6個月者，亦適用之」；嗣98年12月30日修
    正公布施行之修正後刑法第41條第8項則修改為：「第1項至
    第4項及第7項之規定，於數罪併罰之數罪均得易科罰金或易
    服社會勞動，其應執行之刑逾6月者，亦適用之」。是以修
    正後規定將數罪併罰之數罪均得易科罰金，其應執行之刑逾
    6月者，亦得易科罰金，比較新舊法後，修正後同條第8項規
    定較有利於被告，爰依刑法第2條第1項但書規定，適用修正
    後之現行刑法第41條第1項前段、第8項規定諭知被告應執行
    有期徒刑8月之易科罰金折算標準，以示懲儆。
四、沒收部分：
    至事實欄一、（二）所載之顧問契約書固為偽造之私文書，
    惟業經被告交付予證人張榮銘，已非被告所有，不另為沒收
    之諭知，另卷內亦無事證顯示該顧問契約書為一式多份，故
    除證人張榮銘提供之顧問契約書外，並無證據證明被告或他
    處尚有同式之偽造私文書，且被告經營之事務所業已搬遷，
    時間距今已久，未免日後執行之困難，爰不宣告沒收該偽造
    之顧問契約書，附此敘明。又該顧問契約書上「鈺鼎企管顧
    問有限公司」及「黃婕語」之印文係被告所盜蓋，並非偽造
    之印文，已如前述，爰不另為沒收之諭知，併此敘明。
據上論斷，應依刑事訴訟法第369 條第1 項前段、第364 條、第
299 條第1 項前段，律師法第48條第1 項，刑法第2 條第1 項但
書、第11條前段、第216條、第210條、第339條第1項、第55 條
前段、第51條第5款、第41條第1項前段、第8項，刑法施行法第1
條之1第1項、第2項判決如主文。
本案經檢察官張秋雲到庭執行職務。
中    華    民    國    100   年    7     月    14    日
                  刑事第十一庭      審判長法  官  許宗和
                                          法  官  潘進柳
                                          法  官  沈君玲
以上正本證明與原本無異。
偽造文書部分如不服本判決，應於收受送達後10日內向本院提出
上訴書狀，其未敘述上訴之理由者並得於提起上訴後10日內向本
院補提理由書（均須按他造當事人之人數附繕本）「切勿逕送上
級法院」。
詐欺部分不得上訴。
                                          書記官  彭于瑛
中    華    民    國   100    年    7     月    15    日
附錄：本案論罪科刑法條全文
律師法第48條
未取得律師資格，意圖營利而辦理訴訟事件者，除依法令執行業
務者外，處 1 年以下有期徒刑，得併科新台幣 3 萬元以上 15
萬元以下罰金。
外國律師違反第 47 條之 2 ，外國法事務律師違反第 47 條之
7 第 1 項規定者，亦同。
中華民國刑法第216條
（行使偽造變造或登載不實之文書罪）
行使第 210 條至第 215 條之文書者，依偽造、變造文書或登載
不實事項或使登載不實事項之規定處斷。
中華民國刑法第210條
（偽造變造私文書罪）
偽造、變造私文書，足以生損害於公眾或他人者，處 5 年以下
有期徒刑。
中華民國刑法第339條
（普通詐欺罪）
意圖為自己或第三人不法之所有，以詐術使人將本人或第三人之
物交付者，處 5 年以下有期徒刑、拘役或科或併科 1 千元以下
罰金。
以前項方法得財產上不法之利益或使第三人得之者，亦同。
前二項之未遂犯罰之。
附表：被告為告訴人方美森撰寫書狀明細
┌──┬──────┬─────────┬──────────┐
│編號│  時   間   │   書 狀 名 稱    │    案         號   │
├──┼──────┼─────────┼──────────┤
│ 一 │97年5月13日 │民事支付命令聲請狀│                    │
├──┼──────┼─────────┼──────────┤
│ 二 │  同    上  │民事起訴狀        │97年桃簡字第616號   │
├──┼──────┼─────────┼──────────┤
│ 三 │97年6 月16日│民事準備書狀      │      同   上       │
├──┼──────┼─────────┼──────────┤
│ 四 │97年7 月9 日│民事準備書（二）狀│      同   上       │
├──┼──────┼─────────┼──────────┤
│ 五 │97年11月14日│民事上訴狀        │      同   上       │
├──┼──────┼─────────┼──────────┤
│ 六 │98年3月4日  │民事準備書狀      │98年度簡上字第190 號│
├──┼──────┼─────────┼──────────┤
│ 七 │98年3 月25日│民事準備書（二）狀│      同   上       │
├──┼──────┼─────────┼──────────┤
│ 八 │98年5 月22日│民事準備書（三）狀│      同   上       │
├──┼──────┼─────────┼──────────┤
│ 九 │97年7月31日 │刑事告訴狀        │97年度他字第3333號  │
├──┼──────┼─────────┼──────────┤
│ 十 │97年11月25日│刑事陳報狀        │      同   上       │
├──┼──────┼─────────┼──────────┤
│十一│97年12月2日 │刑事陳報（二）狀  │      同   上       │
└──┴──────┴─────────┴──────────┘